【裁判字號】    97,訴,184
【裁判日期】    970703
【裁判案由】    債務人異議之訴
【裁判全文】
臺灣彰化地方法院民事判決  97年度訴字第184號
原      告  丙○○
被      告  乙○○
訴訟代理人  甲○○
            李振祥律師
上列當事人間債務人異議之訴事件，本院於民國97年6月19日言
詞辯論終結，判決如下：
    主  文
確認被告就原告所有坐落彰化縣伸港鄉○○段三之六三地號土地
所設定債權額新臺幣陸拾萬元之抵押權所擔保之債權不存在。
本院九十六年度執字第一一一二三號拍賣抵押物強制執行事件所
為之強制執行程序，應予撤銷。
訴訟費用新臺幣陸仟伍佰元由被告負擔。
    事實及理由
一、原告起訴主張：
    被告前執鈞院95年度拍字第21號民事拍賣抵押物裁定（下稱
    系爭裁定）為執行名義，聲請就訴外人洪陳（已歿）所有
    坐落彰化縣伸港鄉○○段3之63地號土地（下稱系爭土地）
    執行拍賣，經鈞院民事執行處分以96年度執字第11123號強
    制執行事件（下稱系爭執行事件）執行查封在案。被告聲請
    拍賣系爭土地，無非主張其母於民國85年5月6日借款新臺幣
    （下同）60萬元予原告，並由原告提供系爭土地設定抵押權
    給被告以供擔保。惟原告並未向被告借款60萬元，被告或其
    母更從未交付該款項予原告，系爭抵押權之設定乃因原告向
    被告之母簽賭六合彩時，一時無法支付賭資，被告之母要求
    原告提供系爭土地設定抵押作為擔保，始願讓原告繼續簽賭
    ，故兩造間自始即無存在債之關係，系爭抵押權所擔保之債
    權並不存在。縱認兩造間存有債之關係，惟被告之母其後亦
    僅讓原告簽賭8萬元而已，則系爭裁定所依據之系爭抵押權
    既無所擔保之債權，其抵押權無所依附，被告以不存在之抵
    押權聲請裁定准予強制執行，即無理由，故被告不得以系爭
    裁定對原告聲請強制執行。被告之母甲○○雖執有原告所簽
    發、票號00000000、面額60萬元之本票（下稱系爭本票），
    惟上開本票亦僅為設定系爭抵押權而簽發，被告並未交付原
    告60萬元之款項，則系爭抵押權之設定，即失其從屬性而不
    存在。綜上，被告對原告並無債權，竟向本院聲請裁定拍賣
    抵押物，並聲請強制執行，原告自有確認系爭抵押債權不存
    在之確認利益，並得請求撤銷本院96年度執字第11123號拍
    賣抵押物強制執行事件所為之執行程序，是爰依強制執行法
    第14條第2項規定，提起異議之訴。
    並聲明：
    如主文所示。
二、被告則以：原告確於85年5月6日向被告之母甲○○借款60萬
    元，惟該部分款項均係被告所有，而以被告之母甲○○之名
    義出借予原告，並由原告提供其母洪陳所有之系爭土地設
    定抵押權予被告以為借款之擔保，及簽發本票1紙予被告以
    為證明，嗣原告無法依約清償債務，而將系爭抵押權設定文
    件交予被告，並約定倘6個月內未清償，被告即逕向地政事
    務所辦理抵押權設定登記，此有原告所簽發面額60萬元本票
    一紙為證，由此可知兩造間確有債權債務關係存在，嗣洪陳
    於92年6月20日死亡，被告於上開執行程序中，已代原告
    等人辦理繼承登記，原告已為系爭土地之共有人，被告聲請
    拍賣抵押物等情並無不法。被告否認原告主張系爭抵押權設
    定起因於原告向被告之母簽賭六合彩之說詞，此應由原告舉
    證，嗣改稱本件實因原告委請被告之母代其簽賭六合彩共60
    萬元未付，後由被告之母向被告拿錢代為清償等語置辯，並
    聲明：駁回原告之訴。
三、兩造不爭執事項：
  (一)系爭土地原係原告之母洪陳所有。
  (二)系爭土地係以彰化縣和美地政事務所85年彰和字第013435號
    收件、並於85年11月20日登記而設定權利價值60萬元之抵押
    權予被告名下，嗣被告執以向本院聲請95年度拍字第21號拍
    賣抵押物裁定後，以之為執行名義，聲請就系爭不動產執行
    拍賣，經本院民事執行處分以96年度執字第11123號執行事
    件執行在案。
  (三)原告簽發並交付系爭本票予被告之母甲○○。
四、按執行名義無確定判決同一之效力者，於執行名義成立前，
    如有債權不成立或消滅或妨礙債權人請求之事由發生，債務
    人亦得於強制執行程序終結前提起異議之訴，強制執行法第
    14條第2項定有明文。本件被告之執行名義為本院95年度拍
    字第21號拍賣抵押物裁定，而其聲請本院以96年度執字第
    11123 號強制執行事件尚未終結一節，業據本院調閱該執行
    案卷查閱無誤，是原告於該強制執行程序終結前提起本件訴
    訟，於法並無不合，先予敘明。
五、次按確認之訴非原告有即受確認判決之法律上利益者，不得
    提起，民事訴訟法第247條第1項前段定有明文。而所謂即受
    確認判決之法律上利益，係指法律關係之存否不明確，原告
    主觀上認其在法律上之地位有不安之狀態存在，且此種不安
    之狀態，能以確認判決將之除去者而言，最高法院52年臺上
    字第1237及1240號分別著有判例可資參照。本件原告主張其
    為向被告之母甲○○簽賭六合彩而簽發系爭本票及設定系爭
    抵押權，被告復持抵押權設定契約書等件向本院聲請裁定拍
    賣抵押物之強制執行程序，因此，兩造間就系爭本票之債權
    是否存在，導致原告及訴外人蔡洪秀琴自被繼承人洪陳承
    受之系爭土地有遭強制執行之不安之狀態，且此種不安之狀
    態，能以確認被告就該抵押債權債權不存在之判決將之除去
    ，繼而排除被告聲請對原告財產強制執行，且被告迭已聲請
    上開強制執行程序，揆諸前揭說明，原告訴請確認與被告間
    就系爭土地所設定之60萬元抵押權債權不存在，自應認有即
    受確認判決之法律上利益，併予說明。
六、經查：原告主張系爭抵押權乃為利向被告之母簽賭六合彩時
    ，暫不用給付賭資之擔保而設，該抵押權所擔保之債權並不
    存在，而甲○○乃基層之組頭，簽賭時須向基層組頭簽，由
    基層組頭層層回報給總組頭，伊未給付賭資，上層的組頭就
    會找下層的組頭討債等語，與被告於97年3月20日言詞辯論
    期日到庭陳述「是原告來請甲○○幫他簽賭，但他沒有給甲
    ○○錢，後來是甲○○替他還這筆賭債的」等情相核，大致
    相符，則原告主張其固同意提供系爭不動產設定系爭抵押權
    以供擔保，惟被告實未交付60萬元款項予原告，純為簽賭之
    便而設定系爭抵押權一節，顯非無稽；又被告雖主張兩造間
    因有代償賭償之消費借貸法律關係存在，然此與其訴訟代理
    人甲○○所陳：原告係持其朋友之客票向伊借錢，後來跳票
    ，原告來把票要回去，並拿系爭土地設定60萬元之抵押權給
    伊，伊指定設定在被告名下，當時伊拿現金60萬元給原告，
    60萬元是伊原本就放在家裡，不是去提領的，隨後伊請原告
    簽發60萬元本票等情，顯相出入，且其就所謂代償賭債之事
    實，並未能舉證以實其說，僅提出其所持有以原告所簽發之
    本票一紙以圖證明，惟系爭本票亦僅能據為兩造間有票據往
    來關係之證明，尚無從逕以認定兩造票據往來之原因關係為
    何，自不能因被告持有原告所簽發之本票，即推認原告必有
    向被告借款之事實，況金錢借貸契約，屬要物契約的一種，
    當事人主張有金錢借貸關係存在，須就其發生所須具備之特
    別要件即金錢之交付及借貸意思表示互相一致負舉證之責任
    ，被告對此並未能舉證證明其情，難認已盡舉證之責，本院
    自無從認定其主張為真實。是原告主張因向被告之母甲○○
    簽賭六合彩，暫未能給付賭資，故在被告之母甲○○要求下
    簽發系爭本票及設定系爭抵押等情，堪信為真。則賭博既為
    法令所禁止，亦違反公序良俗，其行為應屬無效，故原告目
    無欠被告系爭60萬元之債務可言，則其在被告之母要求下，
    簽發系爭本票及設定系爭抵押權登記予被告，亦屬無據。從
    而，原告依據強制執行法第14條第2項規定提起債務人異議
    之訴，請求確認就系爭土地設定之系爭抵押權所擔保之債權
    不存在；撤銷本院96年度執字第11123號執行事件就系爭土
    地所為之強制執行程序，為有理由，應予准許，茲判決如主
    文第一、二項所示。
八、本件事證已臻明確，兩造所為之其他主張陳述並所提之證據
    ，經審酌後，認均與本件之結論無礙，不再一一論述，併予
    敘明。
九、訴訟費用負擔之依據：民事訴訟法第78條。
中    華    民    國    97    年     7    月    3     日
                      民事第一庭    法  官  葛永輝
以上正本係照原本作成。
如對本判決上訴，須於判決送達後20日內向本院提出上訴狀。
中    華    民    國    97    年     7    月    4     日
                                書記官  楊美芳


司法院資訊處製作；財團法人民間司法改革基金會備份。
